臺灣高等法院臺中分院刑事判決　　　　 94年度上訴字第902號
上　訴　人
即　被　告　乙○○○
上　訴　人
即　被　告　甲○○
上列上訴人等因妨害自由等案件，不服臺灣臺中地方法院94年度
易字第178號中華民國94年3月18日第一審判決（起訴案號：臺灣
臺中地方法院檢察署93年度偵字第16053號），提起上訴，本院
判決如下：
    主  文
原判決撤銷。
乙○○○、甲○○均無罪。
    理  由
一、公訴意旨略以：上訴人即被告（下稱被告）乙○○○與告訴
    人丁○○均係臺中縣豐原市○○街土地公廟前市場之擺販，
    兩人攤位相鄰，常因擺攤問題起爭執。民國（下同）九十三
    年四月十六日上午八時左右，被告乙○○○至該市場欲擺攤
    販賣水果時，發現攤位已遭告訴人丁○○擺放蔬菜，遂與告
    訴人丁○○理論，兩人因而發生口角，且互以告訴人丁○○
    擺放之高麗菜、花椰菜丟擲對方，被告乙○○○之兒子即被
    告甲○○適騎機車經過見狀，乃下車並與被告乙○○○基於
    普通傷害之犯意聯絡，由被告乙○○○用雙手自背後緊緊環
    抱告訴人丁○○胸部下方（丁○○雙手垂放兩側亦被抱住）
    ，再由被告甲○○以拳頭毆打告訴人丁○○胸前及頭部數下
    ，致告訴人丁○○受有前胸挫傷、８×６公分瘀青、頭痛、
    右手背擦挫傷等傷害，因認被告等均涉有刑法第二百七十七
    條第一項傷害罪嫌。
二、公訴意旨認被告乙○○○、甲○○均涉有刑法第二百七十七
    條第一項傷害罪嫌，無非係以證人郭瓊花證稱當時雙方確有
    因攤位問題發生爭執，並以菜互擲等情，並經告訴人指證及
    告訴人所提出之行政院衛生署豐原醫院診斷證明書一紙為其
    主要論據。
三、按犯罪事實應依證據認定之，無證據不得認定犯罪事實；不
    能證明被告犯罪者，應諭知無罪之判決，刑事訴訟法第一百
    五十四條第二項、第三百零一條第一項分別定有明文。次按
    告訴人之告訴，係以使被告受刑事訴追為目的，是其陳述是
    否與事實相符，仍應調查其他證據以資審認；認定不利於被
    告之事實，須依積極證據，苟積極證據不足為不利於被告事
    實之認定時，即應為有利於被告之認定，更不必有何有利之
    證據；事實之認定，應憑證據，如未能發現相當證據，或證
    據不足以證明，自不能以推測或擬制之方法，以為裁判基礎
    ；認定犯罪事實所憑之證據，雖不以直接證據為限，間接證
    據亦包括在內。然而無論直接或間接證據，其為訴訟上之證
    明，須於通常一般之人均不致有所懷疑，而得確信其為真實
    之程度者，始得據為有罪之認定，倘其證明尚未達到此一程
    度，而有合理之懷疑存在時，事實審法院復已就其心證上理
    由予以闡述，敘明其如何無從為有罪之確信，因而為無罪之
    判決，尚不得任意指為違法；事實審法院對於證據之取捨，
    依法雖有自由判斷之權，然積極證據不足證明犯罪事實時，
    被告之抗辯或反證縱屬虛偽，仍不能以此資為積極證據應予
    採信之理由（最高法院五十二年臺上字第一三○○號、三十
    年度上字第八一六號、四十年度臺上字第八六號、七十六年
    臺上字第四九八六號、三十年度上字第四八二號判例參照）
    。
四、訊據被告乙○○○、甲○○均堅決否認有何抱住或毆打告訴
    人丁○○之行為，辯稱：當天係告訴人佔用被告乙○○○之
    攤位，被告乙○○○叫告訴人移開，告訴人不聽，被告乙○○○即動手將告訴人所擺放之蔬菜移開，詎告訴人竟拿起蔬
    菜丟擲被告乙○○○，還丟到擺攤修理鞋子之郭瓊花及路人
    ，郭瓊花被蔬菜打到後，就將蔬菜反丟回來，告訴人甚為不
    悅，認為係被告乙○○○所害，遂將乙○○○推倒，適時被
    告甲○○騎機車到場，看到被告乙○○○遭告訴人壓在地上
    打，乃徒手拉住告訴人之後衣領，將告訴人拉開，告訴人被
    拉開後即匆匆跑離現場，被告甲○○則立即報警並在場等候
    警察處理，其二人並未毆打告訴人，故告訴人有任何受傷，
    均與其等無關等語。經查：
  告訴人丁○○於警詢中指稱：「乙○○○雙手從我後面抱著
  　我，其第二個兒子就揮拳毆打我全身，致使我當天頭發暈。
    兩母子打我一人那邊有路口監視器可以調閱。（妳是否有還
    手打他們母子？）都沒有。我被打就抱著磅秤就由富春街往
    復興路方向跑去，他兒子還騎摩托車追我撞我，還說要給我
    死。... （當時錄影帶，為何里長說沒有錄到妳說有？）我
    有看到，他沒看到。」等語（見偵查卷第十頁），於檢察官
    偵查中指稱：「乙○○○把我的菜丟到補皮鞋攤子並從後抱
    住我，甲○○就用手打我胸部，一直打我，我無法掙脫直到
    他放手，我就趕緊離開。」等語（見偵查卷第五四頁至第五
    五頁），於原審法院準備程序中指稱：「乙○○○那天把我
    攤位的菜撥掉，且把我攤位上面的菜丟到郭瓊花那邊，郭瓊
    花再把它丟回來，後來廖素彩就抱住我，甲○○就打我胸部
    ，我就抱著秤跑到馬路去，甲○○還騎著機車要撞我。」等
    語（見原審卷第二四頁），於原審法院審理中證稱：「那天
    我早上去卸貨完之後，將車開回去，我要擺菜在我的攤位上
    ，乙○○○就將我的菜推掉，推掉後，乙○○○還把我攤位
    上的花菜丟到郭瓊花那邊去，郭瓊花就把它丟回來，乙○○○就轉回來從我背後抱住我，甲○○就騎機車到，就下車用
    他的手肘撞我胸部，用拳頭打我胸部，乙○○○把手放開之
    後，我就趕快跑，甲○○騎機車又追著我要撞我，我就跑到
    菜市場的警察局報案，他就追著要撞我，我就跑小路去豐原
    分局報案，警察叫我去驗傷。甲○○用拳頭打我胸部，乙○○○用雙手從背後抱住我的胸部下方，乙○○○當時把我抱
    住就是要讓他兒子來打我，甲○○打我好幾下，也打我的頭
    部，他們打我好幾下，我頭部暈暈的」等語（見原審卷第七
    五頁），是其於警詢中指稱係遭被告甲○○出拳毆打全身，
    於檢察官偵查及原審法院準備程序中則稱係遭被告甲○○用
    手毆打胸部，於原審法院審理中又稱遭被告甲○○以手肘及
    拳頭毆打胸部及頭部，是告訴人丁○○究係遭被告甲○○毆
    打全身或僅有打胸部，其指訴已然前後不一。
  告訴人丁○○固提出行政院衛生署豐原醫院所出具之診斷證
    明書一紙（參偵查卷第十九頁），其上載明「前胸挫傷、８
    ×６公分瘀青、頭痛、右手背擦挫傷」等字句，告訴人並提
    出其胸前受傷瘀青之照片一張（參偵查卷第五八頁）附卷可
    稽。惟告訴人所指訴之頭痛等語，屬於其主觀之指訴，若無
    其他醫學檢查根據，實難據此認定頭痛部分屬告訴人受有傷
    害之結果。又挫傷僅代表有外力致皮下出血，並無從判定造
    成之原因為何（車禍？他人造成？自殘？或其他？），而依
    告訴人上開指訴內容，其若遭被告乙○○○以雙手抱住至無
    法掙脫，顯然被告乙○○○環抱之力道甚強，則何以告訴人
    事後雙手手臂上部均無異樣，反倒是右手背有擦挫傷？再觀
    諸告訴人胸前受傷瘀青之照片，其身上除胸前該處有大片瘀
    青外，其餘身上、臉部均無恙，是告訴人如係遭被告乙○○○用雙手從背後抱住胸部下方而讓被告甲○○出拳多次毆打
    ，以告訴人身軀較諸一般女性明顯矮瘦，縱被告甲○○欲瞄
    準告訴人前胸部位施力，然因各拳之力道、接觸身體位置及
    施力角度之不同，再加上告訴人並非全身四肢被綑綁固定住
    （依告訴人所述係遭被告乙○○○抱住），必有抗拒閃躲之
    動作，則告訴人身體遭毆打之瘀傷應係呈多處小面積零散分
    佈於身體各處，而不會集中在身體特定部位，且因受力大小
    不同，各處瘀傷之程度（即瘀血顏色深淺）亦應有差異，然
    告訴人胸部卻集中、大面積之瘀血，各塊狀瘀血顏色深淺亦
    大略相同，自殊難想像被告甲○○如何多次出拳，均能如此
    準確無誤地僅傷及告訴人前胸部位，而未打擊到告訴人身上
    或頭臉部其他部位，亦未打到環抱告訴人前胸之被告乙○○○雙手？況依照片顯示如此大片瘀青，如係遭人大力毆擊所
    致，又何以其肋骨、胸骨或內臟亦無傷勢？再按人體皮膚可
    分為表皮、真皮（一般稱皮膚）及皮下，皮下有脂肪及結締
    組織，在其下即為肌肉層及其他器官組織。如毆打與使用鈍
    器毆打通常可不直接傷及皮膚，而強撞擊力傳導致深層引起
    皮下出血，可造成當日不致引起「瘀青」變色，受傷後反要
    等一、二日才能由出血再經生理癒合組織變化包括白血球增
    生、巨噬細胞吞噬出血組織化學物質等變化為褐色—瘀青。
    查告訴人所提出其胸前受傷瘀青照片上，顯示拍攝之日期係
    九十三年四月十六日案發當天，如告訴人確係於遭毆打當日
    拍攝照片，應係皮膚出現紅腫狀態，隔日以後始有可能因皮
    膚組織產生化學變化而出現瘀青狀態，是該張照片是否案發
    當日所攝？或係被告當日毆擊所造成？均非無疑。此外，參
    酌證人即受理告訴人報案之豐原派出所警員周洋池在原審法
    院審理時證稱：「（問：提示告訴人受傷的照片，你們當時
    在製作筆錄時有看到這個傷？）當時她有說，但我沒有正面
    看。」等語（見原審卷第六八頁），則以告訴人傷勢照片中
    如此明顯之大片瘀青，即使未正眼觀看，亦能留下印象，何
    以告訴人既知報案，卻未能讓警員觀察傷勢，亦與常理有悖
    ，是告訴人之指證是否屬實，尚非無疑。尚難僅憑告訴人之
    指證及豐原醫院出具之診斷證明書遽認被告二人有共同出手
    毆打告訴人之情事。
  證人郭瓊花於警詢中供稱：「（丁○○）她是用她自己賣的
    高麗菜及花菜打乙○○○打到我，我將高麗菜及花菜丟置丁○○攤位上，並沒有打她或用任何東西丟她，我還被她用高
    麗菜及花菜丟到背部。... 她在市場經常與他人發生衝突，
    並且告別人。」等語（見偵查卷第十四頁），於檢察官偵查
    中供稱：「因丁○○與甲○○、乙○○○在吵架，丁○○用
    菜丟乙○○○母子不小心丟到我... 我只是把菜拿還給丁○○。」等語（見偵查卷第三四頁），於原審法院審理時證稱
    ：「（問：九十三年四月十六日那天菜市場擺攤的時候是否
    有發生什麼事情？）乙○○○、丁○○在吵架，丁○○丟高
    麗菜打到我，我不知道她們為什麼事情吵架，我當時低頭在
    修理皮鞋，我將高麗菜拿過去還給丁○○，我只知道她們有
    吵架發生口角，但沒有看到他們打架，他們吵架的內容我聽
    不太清楚，因為隔了兩個攤位，他們有沒有打架我不知道，
    我是因為丁○○拿高麗菜要丟乙○○○而被丟到，丁○○拿
    高麗菜丟到我以後她就跑掉了。（問：那天吵架時有無看到
    甲○○有去找乙○○○？）有，甲○○有去找他母親，但吵
    架時我沒有看到甲○○有打丁○○，事情發生的時候甲○○
    也有在現場。（問：妳當時被高麗菜丟到的時候，頭抬起來
    的時候有無看到甲○○在場？）當時沒有看到，是過了一陣
    子後他才到現場。（問：提示乙○○○警詢筆錄，筆錄中她
    說丁○○有打她，甲○○拉住丁○○的衣領將她拉開，有何
    意見？）我當時沒有看到那麼詳細」等語（見原審卷第七二
    頁至第七三頁），是依證人郭瓊花上開證詞可知，本件係告
    訴人丟擲高麗菜到證人郭瓊花攤位上，而非告訴人於偵查及
    原審法院審理中指稱係被告乙○○○丟擲高麗菜，且證人郭
    瓊花既係在告訴人與被告乙○○○爭吵中即被高麗菜砸中，
    其對於爭吵過程自較他人清楚，是證人郭瓊花證稱其未見到
    打架，告訴人於丟完菜之後就跑掉了等情，堪信為真實，自
    不能以其並未仔細全程觀看，即謂其證詞不可採，更不能據
    以反推而認被告二人有毆打告訴人情事。
　再告訴人丁○○於警詢中雖稱：被告二人打伊一人那邊有路
    口監視器可以調閱云云（見偵查卷第十頁背面），惟經原審
    法院調閱錄影帶勘驗當天上午七時三十分至十一時間之畫面
    內容，結果內容呈現一般菜市場之畫面，未看到有人拋高麗
    菜或其他蔬菜，也未看到有人打架或遭毆打之情形（參原審
    卷第十七頁、第二八頁至第四三頁勘驗筆錄及列印照片），
    再經本院勘驗結果，錄影帶電視畫面為四格畫面，畫面三秒
    跳動一次，案發現場在右下方的畫面右上角遠處（攤位在畫
    面之外），當日九點三十五分左右，有疑似白色東西丟出路
    面（被告甲○○稱：那是賣皮鞋的郭瓊花丟出來的），九點
    三十九分左右，有一著黃色衣服者騎乘機車往遠處騎（被告
    甲○○稱：該人就是我），到九點五十分左右，該黃衣人偶
    而出現在遠方畫面中（見本院卷第三四頁、第四八頁）。按
    諸常理，在錄影帶畫面中顯示，案發當時人車熙來攘往，若
    確有告訴人遭被告二人圍毆之情形，則附近必會有因受到圍
    觀看熱鬧或閃避之人群而影響人車動態，惟經勘驗結果，錄
    影帶畫面中雖未顯現出案發現場動靜，但案發現場周圍之人
    車動態並未發現有何異樣之處，是本件是否確有告訴人遭毆
    打之情事，自非無疑。況證人即受理告訴人報案之豐原派出
    所警員周洋池在原審法院審理時證稱：「（問：你們看錄影
    帶的內容有看到雙方打架的過程？）都沒有看到。... 事情
    發生的地點是攝影鏡頭外，所以照不到。... （問：事發後
    ，告訴人來報案，是何時跟你接觸？）是案發當天上午，但
    是她說她很痛，所以沒有製作筆錄，後來她說叫我保護她帶
    她去現場」等語（參原審卷第六七頁、第八十頁），證人柯
    焙江於警詢中供稱：「監視系統當時有開機，畫面上僅看到
    高麗菜及花菜被拋過，是誰打誰的鏡頭未照到及誰被誰丟的
    畫面」等語（見偵查卷第十五頁背面），證人柯銘湖於原審
    法院審理時亦證稱：「（事發現場，這四個鏡頭是否能拍到
    事發現場？）剛好在鏡頭邊緣應該照不到。... 乙○○○說
    有一個高麗菜丟出來，我就過去看，錄影帶當時是九點三十
    幾分的時候... 乙○○○只是說高麗菜的事情，但是說她們
    沒有打架，丁○○當天就有去跟我亂說要看錄影帶。（事後
    經過你的瞭解，她們是否有發生打架？）我去問，大家都說
    沒看到，所以我也不知道。... 我看錄影帶的結果是丁○○
    跑掉以後，過幾分鐘甲○○才來到現場。」等語（見原審卷
    第七十頁至第七一頁），核與被告二人辯稱本件案發現場裝
    有監視器，當天監視器並未拍到其二人有毆打告訴人之情形
    等語相符，是告訴人丁○○於警詢中指稱路口監視器可以調
    閱云云，於原審法院審理中又稱錄影帶畫面內容已經有被湮
    滅、洗掉云云（見原審卷第二四頁、第二五頁），自難採信
    ，尤不能以錄影帶中之畫面係攝影鏡頭所照不到，即反推被
    告二人有傷害告訴人之事實。
  另查告訴人丁○○於案發地與被告等人共同設攤，平日即爭
    吵不斷，告訴人所佔據範圍較其他一般攤販大一倍，所販售
    菜量卻未較其他攤販多，在該處平日與其他攤販關係不佳，
    常和其他攤販發生爭吵，告訴人每遇與其他攤販爭吵，即請
    求警方至現場保護其安全等情，有警員周洋池所製作之職務
    報告一份可稽（見偵查卷第九頁），故告訴人在與被告乙○○○發生爭執後跑離現場向警方報案，即難認係因遭毆打感
    到害怕所致。再本案係告訴人於九十三年四月二十二日於警
    詢中表明欲對被告乙○○○、甲○○提出告訴，經警於次日
    即九十三年四月二十三日約詢被告乙○○○、甲○○後，其
    二人始稱欲對告訴人提出告訴，此有其等之警詢筆錄可參，
    顯見被告乙○○○、甲○○自始原無對告訴人訴追之意。是
    被告乙○○○並未驗傷存證，乃屬當然之理，故其對告訴人
    提出告訴後，因未能提出任何受傷之診斷證明書，致其告訴
    丁○○傷害部分，經檢察官以罪證不足為不起訴處分（參臺
    灣臺中地方法院檢察署九十三年度偵字第一六○五三號不起
    訴處分書），亦難據以認定被告乙○○○並未受傷。
  又被告乙○○○、甲○○二人就被告甲○○到場時，被告乙○○○是已經站起來了，還是猶被告訴人壓在地上打，被告
    乙○○○前後陳述並不一致，然依上說明，在積極證據不足
    證明犯罪事實時，被告之抗辯或反證縱屬虛偽，仍不能以此
    資為積極證據應予採信之理由。
  綜上各節，告訴人丁○○指稱當天遭被告乙○○○、甲○○
    二人出手毆打成傷一節，所述前後紛歧，且診斷證明書及照
    片亦無從證明告訴人之傷勢係被告二人所為，證人郭瓊花等
    人之陳述及監視器畫面亦無法證明被告二人有傷害之犯行，
    均難以採為不利於被告之認定。
五、綜上所述，本件公訴人所舉之證據尚無從使本院獲得被告乙○○○、甲○○二人確有公訴人所指之傷害犯行之確切心證
    。此外，本院復查無何積極證據足資證明被告二人有何傷害
    犯行，，本罪疑唯輕原則，自難僅憑告訴人之指述及傷勢照
    片、診斷證明書等證據，以推測、擬制之方法，即遽予認定
    被告二人犯罪。被告二人之傷害犯行既均屬不能證明，揆諸
    首揭規定及意旨，自應諭知被告二人無罪之判決。原審就被
    告有利之事證未予採酌，率為有罪之認定，尚有未洽。被告
    二人上訴意旨以其等並未犯罪指摘原判決失當，核屬有據，
    自應由本院將原審判決予以撤銷，並為無罪之諭知。
六、另原審法院引用司法院七十五年七月四日（７５）廳刑一字
    第五五四號函，以被告乙○○○、甲○○二人，由被告乙○○○以雙手環抱告訴人，使之不能行動，以便被告甲○○毆
    打告訴人丁○○部分，認其二人均係犯刑法第三百零二條第
    一項之剝奪他人行動自由罪，然核該案案情係被害人遭被告
    架住並毆打半小時始住手，與本案被告二人被訴之案情不同
    ，且該部分未經起訴，自難援用而論以被告二人妨害自由罪
    名，附此說明。
據上論斷，應依刑事訴訟法第三百六十九條第一項前段、第三百
六十四條、第三百零一條第一項，判決如主文。
本案經檢察官丙○○到庭執行職務。
中　　華　　民　　國　　94　　年　　8　　月　　10　　日
               刑事第七庭　審判長法　官　林　榮　龍
                                 法　官　黃　日　隆
                                 法　官　林　宜　民
上列正本證明與原本無異。
本件檢察官就妨害自由部分得上訴。
如不服本判決應於收受送達後十日內向本院提出上訴書狀，其未
敘述上訴之理由者並得於提起上訴後十日內向本院補提理由書（
均須按他造當事人之人數附繕本）。
                                 書記官　陳　振　海
中　　華　　民　　國　　94　　年　　8 　　月　　12　　日
　　　　　　　　　　　　　　　　　　　　　　　　　　　Ｆ
